---
title: "Diversidad de Arañas · Parque Nacional del Teide (1995–2024)"
subtitle: "Análisis taxonómico, filogenético y funcional"
author: "Jorge"
date: last-modified
lang: es

format:
  html:
    toc: true
    toc-depth: 3
    number-sections: true
    code-fold: true
    code-tools: true
    self-contained: true
    fig-dpi: 300

params:
  seed:  42
  runs:  999
  iter:  1000

execute:
  echo: true
  warning: false
  message: false
  cache: true
---

```{r setup, cache=FALSE}
# Setup: carga módulos compartidos y ejecuta análisis si los objetos no existen
library(here)
source(here("config.R"))
source(here("R/data_prep.R"))
source(here("R/model_utils.R"))
source(here("R/plot_utils.R"))

# Sobreescribir parámetros con los del YAML params (permite variación dinámica)
SEED <- params$seed
RUNS <- params$runs
ITER <- params$iter
```

# Introducción {#sec-intro}

Comparación de la comunidad de arañas del P.N. Teide entre 1995 y 2024 en tres
dimensiones de diversidad: taxonómica (TD), filogenética (PD) y funcional (FD).

---

# Diversidad Taxonómica {#sec-taxo}

```{r taxo-data, cache=TRUE, dependson="setup"}
# Carga datos y ejecuta análisis taxonómico completo
aranas <- load_aranas()

riqueza <- aranas |>
  dplyr::filter(Año %in% YEARS) |>
  dplyr::group_by(Código_localidad, Año) |>
  dplyr::summarise(riqueza = dplyr::n_distinct(Taxon), .groups = "drop") |>
  dplyr::mutate(Año = factor(Año))
```

## Riqueza de especies {#sec-riqueza}

```{r taxo-riqueza-plot, cache=TRUE, dependson="taxo-data", fig.cap="Riqueza observada por año de muestreo."}
ggplot2::ggplot(riqueza, ggplot2::aes(x = Año, y = riqueza, fill = Año)) +
  ggplot2::geom_boxplot() +
  ggplot2::scale_fill_manual(values = PALETTE) +
  ggplot2::labs(y = "Riqueza de especies") +
  theme_teide()
```

```{r taxo-riqueza-model, cache=TRUE, dependson="taxo-data"}
library(MASS)
modelo_poisson   <- stats::glm(riqueza ~ Año, data = riqueza, family = poisson)
modelo_nb_simple <- MASS::glm.nb(riqueza ~ Año, data = riqueza)

# Selección por AIC
knitr::kable(
  data.frame(Distribución = c("Poisson", "Binomial Negativa"),
             AIC          = c(AIC(modelo_poisson), AIC(modelo_nb_simple))),
  caption = "Comparación AIC para selección de distribución."
)
```

## Completitud del muestreo {#sec-completitud}

```{r taxo-completitud, cache=TRUE, dependson="taxo-data"}
aranas_95 <- dplyr::filter(aranas, Año == 1995)
aranas_24 <- dplyr::filter(aranas, Año == 2024)

make_mat <- function(df) {
  df |>
    tidyr::pivot_wider(id_cols = "Código_localidad",
                       names_from = "Taxon", values_from = "N_exx.",
                       values_fn = sum, values_fill = 0) |>
    dplyr::select(-Código_localidad)
}

sp95 <- vegan::specpool(make_mat(aranas_95))
sp24 <- vegan::specpool(make_mat(aranas_24))

knitr::kable(
  tibble::tibble(
    Año         = c("1995", "2024"),
    Observadas  = c(sp95$Species, sp24$Species),
    `Chao (est.)` = c(round(sp95$chao), round(sp24$chao)),
    `Completitud (%)` = round(c(sp95$Species / sp95$chao,
                                sp24$Species / sp24$chao) * 100, 1)
  ),
  caption = "Riqueza observada vs. estimada (Chao) y completitud del muestreo."
)
```

## NMDS {#sec-nmds}

```{r taxo-nmds, cache=TRUE, dependson="taxo-data", fig.cap="Ordenación NMDS (Jaccard, presencia/ausencia). Polígonos convexos por año."}
aranas_nmds <- aranas |>
  dplyr::mutate(localidad_año = paste(Código_localidad, Año, sep = "_"))
NMDSPresAu <- build_samp(aranas_nmds, id_col = "localidad_año")

set.seed(SEED)
nmds_result <- vegan::metaMDS(
  vegan::vegdist(NMDSPresAu, method = "jaccard"), k = 2, trymax = 100)

nmds_sites <- as.data.frame(vegan::scores(nmds_result, "sites")) |>
  tibble::rownames_to_column("localidad_año") |>
  dplyr::mutate(año = sub(".*_", "", localidad_año))

hull <- nmds_sites |>
  dplyr::group_by(año) |>
  dplyr::slice(grDevices::chull(NMDS1, NMDS2))

ggplot2::ggplot(nmds_sites, ggplot2::aes(NMDS1, NMDS2)) +
  ggplot2::geom_point(ggplot2::aes(color = año), size = 3) +
  ggplot2::geom_polygon(data = hull,
                         ggplot2::aes(group = año, fill = año),
                         alpha = 0.25) +
  ggplot2::scale_color_manual(values = PALETTE) +
  ggplot2::scale_fill_manual(values  = PALETTE) +
  ggplot2::labs(subtitle = paste("Stress =", round(nmds_result$stress, 3))) +
  theme_teide()
```

---

# Diversidad Filogenética {#sec-filo}

```{r filo-setup, cache=TRUE, dependson="setup"}
library(ape); library(phytools); library(picante)

aranas_fp <- load_aranas() |>
  dplyr::mutate(
    LocAño = paste(Código_localidad, Año, sep = "_"),
    Taxon  = gsub("\\(|\\)", "", Taxon),
    Taxon  = gsub(" ", "_", Taxon)
  )
samp_p  <- build_samp(aranas_fp, id_col = "LocAño")
zonas   <- readxl::read_excel(PATH_ZONAS)
tree    <- ape::read.tree(PATH_RAXML)

sp_present <- colnames(samp_p)[colSums(samp_p) > 0]
ut <- phytools::force.ultrametric(tree, method = "nnls")
ut$edge.length <- pmax(ut$edge.length, 0)
pt <- ape::keep.tip(ut, intersect(sp_present, ut$tip.label))
distm_p <- ape::cophenetic.phylo(pt)
```

## PD, MPD y MNTD {#sec-pd-indices}

```{r filo-ses, cache=TRUE, dependson="filo-setup"}
SES_PD   <- cache_or_run(file.path(CACHE_DIR, "SES_PD.rds"),
                          { set.seed(SEED)
                            picante::ses.pd(samp_p, pt, null.model="taxa.labels",
                                            runs=RUNS, iter=ITER, include.root=TRUE) })
SES_MPD  <- cache_or_run(file.path(CACHE_DIR, "SES_MPD.rds"),
                          { set.seed(SEED)
                            picante::ses.mpd(samp_p, distm_p, null.model="taxa.labels",
                                             runs=RUNS, iterations=ITER) })
SES_MNTD <- cache_or_run(file.path(CACHE_DIR, "SES_MNTD.rds"),
                          { set.seed(SEED)
                            picante::ses.mntd(samp_p, distm_p, null.model="taxa.labels",
                                              runs=RUNS, iterations=ITER) })
```

```{r filo-combined-plot, cache=TRUE, dependson="filo-ses", fig.cap="SES de PD, MPD y MNTD por zona y año. Las líneas punteadas indican el umbral ±1.96 (clustering/overdispersion)."}
res_PD   <- run_ses_pipeline(SES_PD,   "pd.obs.z",   zonas, "PD")
res_MPD  <- run_ses_pipeline(SES_MPD,  "mpd.obs.z",  zonas, "MPD")
res_MNTD <- run_ses_pipeline(SES_MNTD, "mntd.obs.z", zonas, "MNTD")

combined_pd <- combine_ses(
  list(data=res_PD$data,   y_col="pd.obs.z",   label="PD"),
  list(data=res_MPD$data,  y_col="mpd.obs.z",  label="MPD"),
  list(data=res_MNTD$data, y_col="mntd.obs.z", label="MNTD")
)
combined_pd$tipo <- factor(combined_pd$tipo, levels = c("PD","MPD","MNTD"))

ggplot2::ggplot(combined_pd,
                ggplot2::aes(x=zona, y=valor, fill=factor(año))) +
  ggplot2::geom_boxplot(position = ggplot2::position_dodge(0.75)) +
  ggplot2::geom_hline(yintercept=c(-1.96,1.96),
                       linetype="dashed", color="grey50") +
  ggplot2::scale_fill_manual(values=PALETTE) +
  ggplot2::facet_wrap(~tipo) +
  ggplot2::labs(x="Zona", y="SES", fill="Año") +
  theme_teide()
```

---

# Diversidad Funcional {#sec-fun}

```{r fun-setup, cache=TRUE, dependson="setup"}
library(randomForest); library(cluster); library(ape); library(picante)

traits_raw <- openxlsx::read.xlsx(PATH_TRAITS, sheet=1, rowNames=TRUE)
traits_raw[,1:3]  <- lapply(traits_raw[,1:3], as.numeric)
traits_raw[,4:19] <- lapply(traits_raw[,4:19], factor)
traits_raw[,1:3]  <- as.data.frame(scale(traits_raw[,1:3]))

set.seed(SEED)
rf_m <- randomForest::randomForest(x=traits_raw[,1:19], importance=TRUE, ntree=500)
imp  <- randomForest::importance(rf_m)[,1]
imp  <- imp / sum(imp)

matDist <- cluster::daisy(traits_raw, metric="gower", weights=imp)
hc_fun  <- hclust(as.dist(matDist), method="ward.D2")
Ftree   <- ape::as.phylo(hc_fun)
ape::write.nexus(Ftree, file=PATH_FTREE)
Ftree   <- ape::read.nexus(PATH_FTREE)
Ftree$tip.label <- gsub("'","",Ftree$tip.label)

aranas_f <- load_aranas(extra_drop="Muestreo") |>
  dplyr::mutate(LocAño=paste(Código_localidad,Año,sep="_"))
samp_f  <- build_samp(aranas_f, id_col="LocAño")
zonas_f <- readxl::read_excel(PATH_ZONAS)
distm_f <- ape::cophenetic.phylo(Ftree)
```

## fPD, fMPD y fMNTD {#sec-fd-indices}

```{r fun-ses, cache=TRUE, dependson="fun-setup"}
SES_fPD   <- cache_or_run(file.path(CACHE_DIR,"SES_fPD.rds"),
                           { set.seed(SEED)
                             picante::ses.pd(samp_f, Ftree, null.model="taxa.labels",
                                             runs=RUNS, iterations=ITER, include.root=TRUE) })
SES_fMPD  <- cache_or_run(file.path(CACHE_DIR,"SES_fMPD.rds"),
                           { set.seed(SEED)
                             picante::ses.mpd(samp_f, distm_f, null.model="taxa.labels",
                                              runs=RUNS, iterations=ITER) })
SES_fMNTD <- cache_or_run(file.path(CACHE_DIR,"SES_fMNTD.rds"),
                           { set.seed(SEED)
                             picante::ses.mntd(samp_f, distm_f, null.model="taxa.labels",
                                               runs=RUNS, iterations=ITER) })
```

```{r fun-combined-plot, cache=TRUE, dependson="fun-ses", fig.cap="SES de fPD, fMPD y fMNTD por zona y año."}
res_fPD   <- run_ses_pipeline(SES_fPD,   "pd.obs.z",   zonas_f, "fPD")
res_fMPD  <- run_ses_pipeline(SES_fMPD,  "mpd.obs.z",  zonas_f, "fMPD")
res_fMNTD <- run_ses_pipeline(SES_fMNTD, "mntd.obs.z", zonas_f, "fMNTD")

combined_fd <- combine_ses(
  list(data=res_fPD$data,   y_col="pd.obs.z",   label="fPD"),
  list(data=res_fMPD$data,  y_col="mpd.obs.z",  label="fMPD"),
  list(data=res_fMNTD$data, y_col="mntd.obs.z", label="fMNTD")
)
combined_fd$tipo <- factor(combined_fd$tipo, levels=c("fPD","fMPD","fMNTD"))

ggplot2::ggplot(combined_fd,
                ggplot2::aes(x=zona, y=valor, fill=factor(año))) +
  ggplot2::geom_boxplot(position=ggplot2::position_dodge(0.75)) +
  ggplot2::geom_hline(yintercept=c(-1.96,1.96),
                       linetype="dashed", color="grey50") +
  ggplot2::scale_fill_manual(values=PALETTE) +
  ggplot2::facet_wrap(~tipo) +
  ggplot2::labs(x="Zona", y="SES", fill="Año") +
  theme_teide()
```

---

# Información de sesión {#sec-session}

```{r session, cache=FALSE}
sessionInfo()
```
